【裁判字號】    90,上易,2053
【裁判日期】    901213
【裁判案由】    妨害名譽
【裁判全文】
臺灣高等法院刑事判決                            九十年度上易字第二五三號
    上  訴  人
    即自 訴 人  乙○○
    被      告  甲○○
右上訴人因被告妨害名譽案件，不服台灣臺北地方法院九十年度自字第一七四號中華
民國九十年四月二十七日第一審判決提起上訴，本院判決如左：
    主  文
原判決撤銷。
甲○○連續公然侮辱人，處罰金陸佰元，如易服勞役，以百元折算壹日。
    事  實
一、緣被告甲○○係台北市空南三村國民住宅社區管理委員會（下稱管委會）主任委
    員，前因自訴人乙○○告訴其妨害自由等案件，而與乙○○不睦。明知罵人「神
    經病」將造成貶損其人社會評價之結果，乃竟基於公然侮辱之概括犯意，連續於
    民國（下同）八十九年十一月十五日在管委會委員會議中接續辱罵乙○○：「神
    經病」三次；復於同年月二十四日在管委會臨時委員會議中，基於前揭之概括犯
    意，接續辱罵乙○○：「神經病」二次。
二、案經乙○○提起自訴。
    理  由
一、訊據被告甲○○固不否認說「神經病」字眼之場合，係在管委會委員會議，及臨
    時委員會議中，惟矢口否認有何公然侮辱犯行，辯稱：當時自訴人並不在場，伊
    沒有指明是自訴人云云。經查：
(一)按刑法分則中公然之意義，祇以不特定人或多數人得以共見共聞之狀況為已足，
    且所謂多數人，係包括特定之多數人在內，至其人數應視立法意旨及實際情形已
    否達於公然之程度而定（參見院字第二○三三號解釋及司法院大法官會議第一四
    五號解釋意旨），由是可得知所謂「公然」僅須多數人即可，不以不特定之多數
    人為必要。而稱侮辱，凡未指明具體事實，而其內容足以貶損他人社會評價之輕
    蔑行為，均足當之。又刑法上之公然侮辱罪，祇須侮辱行為足使不特定人或多數
    人得以共見共聞即行成立，不以侮辱時被害人在場聞見為要件（參見院字第二一
    七九號解釋），合先敘明。
(二)右揭事實，業據自訴人指訴綦詳（見原審卷第三、二十六、二十七頁；本院卷第
    六十三至六十五、八十、八十二頁），並有錄音帶一捲（外放），及口譯文二份
    在卷可稽（見原審卷第十三、十四頁）。且被告自承：「我是在管理委員會議講
    的，當時有半數以上委員在場，˙˙˙因為我認為她一直告我，讓多位委員都不
    敢擔任委員，我才罵她」等語（見原審卷第二十六、二十七頁），顯然主觀上已
    認識其所稱「神經病」之字眼係指自訴人。經本院當庭播放錄音帶後，被告亦承
    認錄音帶中係伊的聲音，伊有講「一個人神經病不能扯到所有人神經病」，錄音
    帶裡頭有侵占、偽造文書等都是指自訴人告伊的等語明確（見本院卷第八十頁）
    ，復與提供錄音帶給自訴人之證人劉炳南所證：有聽到被告連續罵被害人神經病
    等情相符（見本院卷第七十九頁），是自訴人之指訴應堪採信。
(三)自訴人主張被告連續二次分別在管委會委員會議，及臨時委員會議中說「神經病
    」之字眼時，分別有九位委員及八位出席人員在場，此為被告所不否認，似此情
    形，雖僅係特定多數人得以聞見之場合，然衡諸前揭院字第二○三三號解釋及司
    法院大法官會議第一四五號解釋意旨，自仍符合刑法第三百零九條公然侮辱罪「
    公然」之構成要件。而稱人「神經病」原即屬足以貶損他人社會評價之輕蔑行為
    ，自該當「侮辱」之構成要件，且縱被害人不在場，亦無礙於本罪之成立（見前
    揭院字第二一七九號解釋）。又雖被告說「神經病」字眼時並未指明自訴人，但
    被告主觀上既已認識其訾罵之對象為自訴人，已如前述，客觀上特定多數人復得
    由其設定之條件中特定出其所訾罵之對象為自訴人，即無礙其達到貶損自訴人社
    會評價之目的。故本件事證明確，被告犯行，洵堪認定。
二、核被告甲○○所為，係犯刑法第三百零九條第一項之公然侮辱罪。其分別在八十
    九年十一月十五日及同年月二十四日各三次、二次辱罵自訴人，乃分屬一行為之
    三次、及二次接續動作，應各包括的論以一個公然侮辱罪；又其前後連續二次行
    為觸犯構成要件相同之罪名，顯係基於概括之犯意為之，應依連續犯之例論以一
    罪，並加重其刑。原審未予詳察，遽信被告之辯解，為被告無罪之諭知，自有未
    洽。自訴人上訴意旨指摘原判決不當，為有理由，應由本院予以撤銷改判。爰審
    酌被告並無前科，素行尚佳，與自訴人係同一社區住戶之關係，及其犯罪之動機
    、自訴人所受損害、犯後態度等一切情狀，量處如主文第二項所示之刑，並諭知
    易服勞役之折算標準。
據上論斷，應依刑事訴訟法第三百四十三條、第三百六十九條第一項前段、第二百九
十九條第一項前段，刑法第三百零九條第一項、第五十六條、第四十二條第二項，罰
金罰鍰提高標準條例第一項前段、第二條，判決如主文。
中      華      民      國    九十    年     十二     月     十三     日
                              台灣高等法院刑事第九庭
                                    審判長法  官  李  文  成
                                          法  官  周  盈  文
                                          法  官  官  有  明
右正本證明與原本無異。
不得上訴。
                                          書記官  林  蓓  瑜
中      華      民      國    九十      年     十二     月     十四     日
附錄：本案論罪科刑法條全文
刑法第三百零九條
公然侮辱人者，處拘役或三百元以下罰金。
以強暴犯前項之罪者，處一年以下有期徒刑、拘役或五百元以下罰金。


司法院資訊處製作；財團法人民間司法改革基金會備份。
